【裁判字號】    90,易,1625
【裁判日期】    900816
【裁判案由】    背信
【裁判全文】
臺灣臺中地方法院刑事判決                          九十年度易字第一六二五號
    公  訴  人  臺灣臺中地方法院檢察署檢察官
    被      告  乙○○
右列被告因背信案件，經檢察官提起公訴（九十年度偵字第二０五七號），本院判決
如左：
    主  文
乙○○無罪。
    理  由
一、公訴意旨略以：被告乙○○擔任俗稱民間互助會之合會會首，會首應主持標會，
    並負有於標會期限後三日內，代得標會員收取會款，連同自己之會款，於期滿之
    翌日前交付得標會員，逾期未收取之會款，會首應代為給付之任務。於民國八十
    八年十一月邀集甲○○○等人參與合會，期間自八十八年十一月十日起至八十九
    年十一月十日止，每月十日開標，每月應繳會款新台幣（下同）三萬元，會首連
    同會員共十三人。甲○○○於八十九年九月十日，以八千一百元得標，乙○○應
    於標會後三日內，將得標之合會金三十四萬三千八百元交予甲○○○，竟意圖為
    自己不法所有，未如期給付，且不久，旋即搬離住所，避不見面，違背會首應為
    會員收取會款之任務，因認被告有刑法第三百四十二條第一項之背信罪嫌云云。
二、按犯罪事實應依證據認定之，無證據不得推定其犯罪事實，刑事訴訟法第一百五
    十四條定有明文。又刑事被告依法不負自證無罪之義務，故在別無積極證據之情
    形下，自難違反刑事訴訟法第一百五十四條之規定，以被告單純債務不履行之狀
    態，推定被告自始即有不法所有之意圖而施用詐術。再者，刑事訴訟制度受「倘
    有懷疑，則從被告之利益為解釋」、「被告應被推定為無罪」原則所支配，故得
    為訴訟上證明者，無論為直接或間接證據，須客觀上於吾人一般社會生活經驗均
    不致有所懷疑，而達於確信之程度者，且除認定被告犯罪之外，無從本於同一事
    證為其他有利於被告之合理推斷，始可據為有罪之認定，倘其證明尚未達於確信
    之程度，而有合理可疑存在時，即難據對被告為不利之認定，換言之，在「法律
    判斷」上，即不能為被告有罪之認定。
三、公訴人認被告涉有背信罪嫌，無非係以被告乙○○對於右揭犯罪事實坦承不諱，
    經核與告訴人甲○○○、證人林張秀桃之指證相符，暨合會會單一份為據。然查
    ：
  (一)訊據被告乙○○固坦承有召集右揭合會，及甲○○○係於八十九年九月十日，以
    八千一百元得標，其應於標會後五日內（按：依合會會單之記載係五日），將得
    標之合會金三十四萬三千八百元交予甲○○○，但未交付，且自該次即停會，除
    甲○○○外，尚有二名活會會員尚未得標之事實，惟辯稱：伊每個月原應繳六萬
    元會錢，至八十九年九月份因一時經濟困難，無法繳付，伊有請求甲○○○讓伊
    先付部分會款，其餘暫緩付款，但甲○○○不同意，伊亦有和甲○○○等三名活
    會會員商量停會，由伊向死會會員收取會款後平均分給三人，渠等有同意。八十
    九年九月十日係在臺中市○○路二九六號Ｃ棟三樓標會，後來伊搬到台北，但是
    行動電話都有開機，也有留模範街的聯絡地址給告訴人，伊並沒有避不見面。伊
    後來有清償告訴人會款，目前僅餘四萬元尚未清償等語。而被告於警訊及偵查中
    均為相同之陳述與辯解，有警訊筆錄及偵訊筆錄在卷可憑，是公訴人認被告就起
    訴書所指之犯罪事實業已自白乙節，尚有誤會。
  (二)按「民間鳩會集款，會員相互間彼此或不相知，誠恐首會及輪流得會之人將來不
    繳會款，致其他得會在後者無從取償，每擇有聲望之人為莊首，使其保證會款必
    能照數收回，如有中途散局或繳不足額情事，概由莊首負其全責。其用意無非欲
    鞏固會款之信用，使人樂於入會而已。故莊首對於得會人僅係居於保證之地位，
    嗣後即或推卸責任，亦祇屬民事上之違約問題，與刑法第三百四十二條之背信罪
    須行為人具有為他人處理事務之資格者不合，自無犯罪可言。」最高法院二十八
    年度上字第一四七九號判例可資參照。又民法第七百零九條之七第一項、第二項
    固於八十八年四月二十一日經總統令公布增訂：「（合會）會員應於每期標會後
    三日內交付會款。會首應於前項期限內，代得標會員收取會款，連同自己之會款
    ，於期滿之翌日前交付得標會員。逾期未收取之會款，會首應代為給付。」，然
    依民法債編施行法第三十六條之規定，前開條文應自八十九年五月五日開始施行
    。查本件合會之召集時間係八十八年十一月，係在民法第七百零九條之七生效前
    所為，有會單影本一紙在卷可憑，是應無該條規定之適用。揆諸前開最高法院二
    十八年度上字第一四七九號判例意旨，被告乙○○固召集合會自任會首，惟並非
    為他人處理事務之人，其延遲付款及停止標會僅屬民事上之違約問題，與刑法第
    三百四十二條之背信罪構成要件不合，此外復查無其他積極證據足以認定被告有
    何背信犯行，揆諸首開說明，應認其罪嫌尚有未足，爰依法為被告乙○○無罪之
    判決。
據上論斷，應依刑事訴訟法第三百零一條第一項，判決如主文。
中      華      民      國      九十      年      八      月    十六    日
                                        法  官    陳  慧  珊
右正本證明與原本無異。
如不服本判決，應於送達後十日內向本院提出上訴狀（須附繕本），上訴於台灣高等
法院台中分院。
                                        書記官
中      華      民      國      九十      年      八      月    十六    日


司法院資訊處製作；財團法人民間司法改革基金會備份。
